【裁判字號】    90,聲再,543
【裁判日期】    901226
【裁判案由】    聲請再審
【裁判全文】
臺灣高等法院刑事裁定                              九十年度聲再字第五四三號
    再審聲請人
    即受判決人  甲○○
右列聲請人因違反著作權法案件，對於本院八十九年度上易字第三五二九號中華民國
九十年九月二十六日確定判決（台灣台北地方法院八十八年度六六三號、台灣台北地
方法院檢察署八十七年度偵字第一五六四七號），聲請再審，本院裁定如左：
    主  文
再審之聲請駁回。
    理  由
一、聲請意旨略以：
    (一)聲請人扣案之五本書籍為香港版真品，與告訴人出版之書籍其翻譯內容之用詞
      遺字大相逕庭，編排形式亦不相同，乃係香港出版商獨立為中文翻譯之結果，
      亦源自日商合法授權，並非直接自告訴人翻譯之著作重製而成，聲請人並於八
      十九年十一月二十二日以答辯續狀此二者比對、勘驗結果提出另案台北地方法
      院檢察署八十七年偵字第一五六四六號不起訴處分書就告訴人所出版之「Ｈ２
      」「我們的足球場」漫畫集與香港版之比對結果為證，是扣案之香港版書籍並
      非告訴人書籍之重製物，本即無重製或侵害著作權可言，原判決竟漏未審酌上
      開比對勘驗結果之證據，造成相同事實卻不同裁判之司法歧異亂象。
    (二)聲請人前於二審程序以八十九年十一月二十二日聲請調查證據狀主張扣案書籍
      均依一香港熟客名為謝裕民之人每次於其返港後帶回其已看完且台灣市面上未
      有之續集，並以每本新台幣（下同）二百五十元售予店內且每次均僅一本，即
      本件扣案香港版真品均源自於謝裕民入境隨身行李，屬於著作權法第八十七條
      之一第一項第三款所指「入境隨身行李之一部分」，為著作權法第六十條所定
      之合法著作重製物，被告合法買受，自有權出租系爭扣案漫畫，據此並請求傳
      訊店長楊鈺如證明上情屬實，惟原確定判決逕認被告明知為侵害著作權之物品
      而受讓，對於上開證人漏未傳訊予以審酌。
    (三)聲請人於原二審程序一再主張出租扣案之香港版書籍並未侵犯告訴人之著作財
      產權，併提出告訴人對其他相同事實之業者之不起訴處分書、再議處分書、及
      最高法院判決，（見臺灣臺北地方法院八十七年偵字第一五六四六號不起處分
      書「認定香港版漫畫非日商重複授權，為日商在不同地區授權不同人為中文翻
      譯，故扣案之漫畫非告訴人之著作重製物」、臺灣高等法院檢察九十年度議字
      第三四二號處分書「聲請人公司僅取得改作權，並未將該日本著作之著作財產
      權該與聲請人公司」、最高法院八十八年度台非字第三七八號）均認定告訴人
      對日本原漫畫著作本身並無取得任何權利，告訴人僅得就翻譯完成之衍生著作
      主張著作權，本件扣案之漫畫集內容既與告訴人翻譯之漫畫集內容大不相同，
      則告訴人之著作財產權未受害，自非受害人，詎原確定判決對被告所提相同事
      實或相同爭點之案作所為判決之證據全未予審酌，亦無隻字片語說明上開證據
      結果何以不採，而上開證據又足以影響判決結果致造成相同事實卻獨獨本案為
      歧異裁判之錯誤結果。
    (四)綜上，原審判決漏未審酌扣案漫畫與告訴人漫畫之勘驗結果，並漏未傳訊證人
      楊鈺如，且未審酌聲請人所提出之相同事實之其他判決之證據，均足生影響於
      原確定判決，爰依據刑事訴訟法第四百二十一條規定，聲請再審以符法紀等情
      。
二、經查：
（一）按著作權法所保護者為觀念、構想之表達方式，而非觀念、構想之本身，而本
      件扣案之「Ｈ２」第二十一集、第二十二集及「我們的足球場」第二十一集、
      第二十二集（下稱扣案之漫畫），分別為日本籍作者安達充、村枝賢一創作之
      漫畫書，其中之對白係為表現漫畫著作內容，該漫畫圖形與對白並無法各自獨
      立成為完整之創作。亦即將該對白取掉後，圖形部分無法完整表現作者思想情
      感，不能形成連貫性之完整作品，是以該漫畫圖形與對白應結合而屬於著作權
      法第五條第一項第四款之美術著作，內政部八十一年六月十日以台內著字第
      八一八四○○二號公告之各款著作內容例示，亦同此認定而將漫畫歸屬於美術
      著作之範圍，是該漫畫中人物之對白本身不能獨立成為語文著作。
（二）又告訴人所提出之翻譯出版契約書：
  １、關於「Ｈ２」部分：依告訴人所提民國八十六年七月一日之翻譯出版契約書載
      明：「日本株式會社小學館（原著作權者：以下稱為甲方）。大然文化事業股
      份有限公司（翻譯出版社：以下稱為乙方）。日本知的企業株式會社（以下稱
      為丙方）。本契約為以上三者，自一九九七年六月三十日翻譯出版之期限終了
      的書籍之中，針對本契約書附錄所載明之單行本（下稱『本單行本』）之中文
  翻譯及出版而締結。第一條（委任之保證）甲方保證，將著作權因本契約之締
      結而享有之獨占權，委任乙方。第二條（對翻譯權利之轉讓）甲方允許乙方得
      將本單行本翻譯成中文（MANDARIN），在台灣以獨占性的單行本之形式，出版
      銷售。有關未完成的單行本之續集，乙方享有第一選擇權，但必須事前重新擬
      一份『覺書』（即契約書之備註）交予乙方。乙方若要變更翻譯版的設計、開
      數、或者定價、附件目錄，必須在事前得到甲方的文書同意。第三條（代理店
      ）甲方將本契約中有關在台灣的代理業務，委任丙方處理。丙方有責任確認乙
      方是否履行本契約，並負責遞送著作權使用費等業務。．．．第九條（中文版
      之責任）有關中文版之一切責任，由乙方負擔。」而該契約之附錄所載明之單
      行本，僅包括「Ｈ２」第一至第十七集。另告訴人於八十六年十月九日與日本
      株式會社小學館訂立之『覺書』，記載：「有關現在發行中之作品，以一九九
      七年二月十七日以及一九九七年七月一日所簽訂的契約為基準，同意發行以下
      的續卷，契約的條件，全部以原契約為準。」其中之續卷即包括本案之「Ｈ２
      」第二十一、二十二集。有翻譯出版契約書及覺書可證（見偵卷第一一五頁、
      第一二九頁）。
  ２、關於「我們的足球場」部分：告訴人提出於八十六年六月二日訂立之『覺書』
      ，記載：「有關現在發行之作品，以一九九二年七月二十日、一九九三年三月
      三十一日、一九九四年六月三十日、一九九五年三月一日、一九九五年十一月
      十五日以及一九九六年八月一日所簽訂的契約為基準，同意發行以下的續卷。
      契約的條件，全部以原契約為準，倘若甲乙雙方沒有透過書面通知之情況下，
      本契約效力自動再持續一年，以後也同樣持續一年。其他的契約條件，全部以
      原契約為準。」其中包括本案之「我們的足球場」第二十一、第二十二集，並
      載明為一九九三年三月三十一日付原契約作品（見本院上易字第三五二九號卷
      一第二一八頁）。另「我們的足球場」第一至第十九集告訴人係於上開八十六
      年七月一日之翻譯出版權契約取得授權，另於八十六年十月九日訂立覺書則取
      得第二十四、第二十五集之授權（載明一九九七年七月一日付原契約作品。）
      有翻譯出版契約書及覺書可證。
  ３、揆諸上開授權書所載內容，足證扣案之「Ｈ２」第二十一、二十二集及「我們
      的足球場」第二十一、二十二集係著作財產權人日本株式會社小學館授與告訴
      人大然文化事業股份有限公司將上開日文版漫畫翻譯成中文，及告訴人得在台
      灣以獨占性的單行本之形式，出版銷售之權利。是日本株式會社小學館授與告
      訴人日文版漫畫之中文翻譯改作權，且告訴人因在台灣地區有獨占性，故為專
      屬授權，至於在其他地區是是否為專屬授權則於授權書內並未明定，依著權作
      法第三十七條第一項：「著作權財權人得授權他人利用著作，其授權利用之地
      域、時間、內容、利用方法或其他事項，依當事人之約定；其約定不明之部分
      ，推定為未授權。」推定日本株式會社小學館並未授與告訴人在台灣地區以外
      區域之專屬中文翻譯改作權。
  ４、再按就原著作改作之創作為衍生著作，以獨立之著作保護之。衍生著作保護，
      對原著作之著作權不生影響，著作權法第六條定有明文。是告訴人所翻譯之台
      灣版中文漫畫為原日文版漫畫之衍生著作，由告訴人取得著作權。
（三）而本件扣案之「Ｈ２」第二十一集、第二十二集在日本首次發行為八十六年六
      月十五日及同年九月十五日，（告訴人翻為好逑物語，分別於八十七四月及
      八十七年六月首次發行）及「我們的足球場」第二十一集、第二十二集在日本
      首次發行為八十五年十二月十五日及八十六年二月十五日，（告訴人翻譯為足
      球好小子，分別於八十七年四月及八十七年六月首次發行，）（見本院上易字
      第三五二九號卷一第一七六頁至第一八四頁，第二０一頁至第二０四頁），上
      開日文漫畫在日本首次發行後一年內，即八十六年十月九日及八十六年六月二
      日專屬授權予告訴人翻譯成中文版後台灣散布，參酌衍生著作保護對原著作之
      著作權不生影響之意旨，是該日文著作亦受我國著作權法之保護。
（四）查系爭漫畫，其中圖畫部分與告訴人出版之漫畫圖畫部分雖屬相同，但中文翻
      譯之遣詞用字並不相同，顯非自告訴人翻譯之著作物重製而成，再系爭漫畫書
      底頁所載出版者為香港玉皇出版集團，承印者為勤達印務有限公司、發行者為
      同德書報社，足認被告辯稱系爭漫畫乃日本株式會社小學館授權香港玉皇出版
      集團出版一節應堪採信。
（五）又按我國著作權法於八十二年間，為因應台美著作權談判，應美方之要求，於
      著作權法第八十七條第四款增列：「未經著作財產權人同意而輸入著作原件或
      其重製物者，視為侵害著作權」，就著作物平行輸入是否應加以禁止之議題，
      明定原則上「真品」不得輸入，輸入者視為侵害著作權，並於著作權法第八十
      七條之一第一項規定例外許可之情形，參酌此二法條之文義，著作權法第八十
      七條第四款之視為侵害著作權情形，應係針對「輸入者」而言，「輸入者」未
      經著作財產權人同意而輸入「真品」，始視為侵害著作權（最高法院台非字第
      十七號判決意旨參照）。又所謂真品平行輸入之意義，應係指商品在某一外國
      製造，而其上所附商標、著作權或專利權係在製造國合法登記或取得，或經合
      法授權，而該商品進口到國內，與國內製造附有在國內合法登記或取得之同樣
      商標、著作權或專利權之商品相互競爭之謂（參羅昌發著，貿易與競爭之法律
      互動，月旦出版社，八十三年四月，頁二二五），是以商品之來源可以係直接
      從外國智慧財產權人處獲得、或從外國智慧財產權人之經銷商處甚或從其他被
      授權人處或其經銷適處獲得，而可概括包括所有由正常授權銷售管道之外而輸
      入販賣的商品（陳美蓉，禁止真品平行輸入對貿易的衝擊，私立東海大學律研
      究所，八十九年八月，頁十）。本件扣案之漫畫既源自日本株式會社小學館授
權香港出版社出版，與告訴人出版之漫畫，同源自日本株式會社小學館授權，
      依上所述，扣案之香港版漫畫自屬於「真品」，參以扣案之漫畫，其對白與圖
      形部分並不能獨立而為完整之著作，前已述及，台灣版與香港版圖形部分既係
      相同，且對白部分俱為中文，應解為符合著作權法第八十七條第四款及第八十
      七條之一之所謂之「重製物」，而有侵害告訴人著作權之可能。
（六）再按除錄音及電腦程式著作之重製物外，合法著作重製物之所有人，得出租該
      重製物，著作權法第六十條定有明文。但此一規定所能適用之範圍，以合法著
      作重製物之所有人為限，如著作重製物所有人取得者，非合法之重製物，即無
      該條之適用。又未經著作財產權人同意而輸入著作原件或其重製物者，除有著
      作權法第八十七條之一第一項所列各款情形外，視為侵害著作權，則未經著作
      財產權人同意而輸入之著作重製物，除有著作權法第八十七條之一第一項所列
      各款情形外，視為侵害著作權，應依法處罰，即著作權法第六十條規定之合法
      著作之重製物，並不包含著作權法第八十七條規定違反「禁止真品平行輸入」
      之物品，如明知而受讓者，自非屬於著作權法第六十條所定之合法著作重製物
      之所有人，最高法院八十五年度台上字第五五００號判決意旨可資參照。
（七）查扣案漫畫均係案外人謝裕民自香港入，以每本二百五十元價格售予聲請人
      設立之皇冠出租城，且扣案之「Ｈ２」係買入第一本後，因租借該本書者眾，
      故該出租城之店長楊鈺如央求該香港人返港時再帶一本等情，業據聲請人供承
      不諱，是聲請人並非扣案漫畫之輸入者，不符著作權法第八十七條之一第一項
      所列之情形。又聲請人雖辯稱扣案漫畫為謝裕民入境隨身行李之一部分，並聲
      請訊問證人楊鈺如，惟查該證人為漫畫店店長，縱加以傳訊，亦僅能證明上開
      漫畫係每次一本向謝裕民分開購買，至上開漫畫是否為謝裕民親自香港攜回，
      每次攜回數量如何，均非該證人所得證明。換言之，縱傳訊上開證人亦無法證
      明上開漫畫為入境隨身行李之一部分。另自扣案之漫畫書種類及數量觀之，謝
      裕民出售之漫畫不只一種系列，且均為台灣市面上尚未有之書籍，甚至扣案之
      「Ｈ２」係經楊鈺如央求始自香港攜入販賣，足認謝裕民係供其散布之利用而
      輸入，不符該條所列情形。是以扣案之香港版漫畫既不符合著作權法第八十七
      條之一之情形，依上說明，即非著作權法第六十條所定之合法著作重製物，該
      受讓者自不得出租該重製物。聲請人擅自出租扣案之漫畫，自屬侵害告訴人之
      著作財產權。
（八）綜上，聲請人雖主張原確定判決漏未審酌扣案漫畫與告訴人漫畫之勘驗結果，
      並漏未傳訊證人楊鈺如，且未審酌聲請人提出之不起訴處分書、再議處分書、
      及最高法院判決就告訴人對日本原漫畫著作本身並無取得任何權利，及香港版
      中文漫畫非告訴人翻譯之著作重製物之認定，據此聲請再審。惟查扣案之漫畫
      為香港版真品，業據原確定判決及本院加以認定，與聲請人之認定相同；再者
      關於事實之認定為該事實審法院之職權，並不受其他判決或處分書之拘束，而
      告訴人之著作權縱為香港版真品，解釋上仍為告訴人著作之著作重製物，前已
      論及；又縱未傳訊證人楊鈺如，亦不足以動搖原確定判決基礎，並如前述，是
      本件聲請人所舉聲請再審之理由，均不足生影響於原確定判決，核與刑事訴訟
      法第四百二十一條規定不符，應認無再審理由，爰依同法第四百三十四條第一
      項，裁定如主文。
中      華      民      國    九十      年     十二     月    二十六    日
                      臺灣高等法院刑事第十三庭
                                    審判長法  官  蔡    燉
                                          法  官  李  春  地
                                          法  官  盧  彥  如
右正本證明與原本無異。
不得抗告。
                                          書記官  何  閣  梅
中      華      民      國    九十      年     十二     月    二十七    日


司法院資訊處製作；財團法人民間司法改革基金會備份。
